臺灣高等法院臺南分院刑事判決
上　訴　人
即　被　告　戊○○
指定辯護人　本院公設辯護人　丁 ○ ○
上列上訴人因偽造有價證券案件，不服臺灣嘉義地方法院八十六
年度訴字第八二一號中華民國八十七年九月七日第一審判決（起
訴案號：臺灣嘉義地方法院檢察署八十六年度偵字第三七五七號
移併辦案號，同署八十六年偵字第七七六五號），提起上訴，判
決後，經最高法院第二次發回更審，本院判決如下：
      主  文
原判決就戊○○部分撤銷。
戊○○共同連續意圖供行使之用而偽造有價證券，處有期徒刑
年壹月。如附表所示偽造之支票張均沒收。
      事  實
一、乙○○（業經另案以偽造有價證券罪判處徒刑確定）原經營
    代書業務，於民國八十三年九月底、十月初間，經由戊○○
    介紹，認識原在台南縣關廟鄉之美凰股份有限公司（以下簡
    稱美凰公司、代表人黃老天）任職之丙○○（亦經另案以偽
    造有價證券判處罪刑確定），嗣由丙○○持其於八十三年十
    月十三日竊得之美凰公司數目不詳支票，以每張新台幣（下
    同）四千元之價格售予乙○○（上開支票均已蓋就美凰公司
    及黃老天印鑑，惟日期、金額空白），乙○○再在報紙上登
    報求售，並以每張七、八千元不等之價格售出（尚無證據足
    證戊○○於介紹丙○○出售上開未填載完成之支票予乙○○
    時，知悉該批支票為盜贓，詳後述之）。因乙○○因另案偽
    造文書罪被判處徒刑確定後未到案執行，經檢察官通緝，八
    十四年一月十九日經警在嘉義縣新港鄉溪北村二○二號住所
    兼代書事務所處緝獲，送監執行。上開未售完之支票則置於
    家中。另甲○○（已因偽造有價證券案判處罪刑確定）曾向
    乙○○借款未還，乙○○入監服刑後，其妻歐淑惠（業經起
    訴，本院93年上訴字第711 號審理中）向甲○○索債，並囑
    當時在乙○○代書事務所中幫處理事務之戊○○打電話通知
    甲○○前來。甲○○於八十四年二月底、三月初某日，赴該
    事務所，並向歐、陳二人表示無力還債。然因認識金主，苟
    有支票，可持向金主調錢還債等語。歐、陳二人均明知上開
    公司支票並非發票人授權使用，竟與知情之甲○○共同基於
    供行使之用予以偽造有價證券之概括犯意聯絡及行為分擔，
    由歐淑惠取出乙○○尚未售完之支票，戊○○乃交付甲○○
    挑選，甲○○挑出其中如附表編號，面額十六萬元支票及另
    紙與附表編號之金額相同，惟票號不詳之支票二紙（上開二
    張支票金額均係以支票打字機打就）。甲○○旋將附表編號
    一及另紙支票分別填上發票日為八十四年四月廿五日及同年
    五月廿七日，並將附表編號一支票持向訴外人郭通榮調借現
    款；另紙票號不詳支票，則持向訴外人陳阿淑調現，惟陳阿
    淑以印鑑模糊為由，要求甲○○更換支票（如附表編號三）
    。甲○○告知戊○○後，戊○○持第0000000號，日
    期、金額均空白之美凰公司為發票人支票，至嘉義市○○路
    ○○路交叉路口附近之昆泰汽車保養場，交付予甲○○收受
    ，再由甲○○囑不知情之配偶楊福榮依先前以支票打字機打
    就之金額及甲○○填寫之發票日，再交付陳阿淑。嗣附表所
    示二紙支票均經執票人提示而因掛失止付退票。經警調查郭
    通榮及陳阿淑二名執票人始循線查獲上情。
二、案經台灣高等法院台南分院檢察署發交台灣嘉義地方法院檢
    察署檢察官偵查起訴及移送併案審理。
    理  由
一、訊據上訴人即被告戊○○固坦承：自八十三年十月初至八十
    四年二月左右，在乙○○之代書事務所幫忙，因甲○○與乙○○有債務關係，乙○○之妻歐淑惠囑伊通知甲○○來處理
    ，甲○○說沒錢，但又說只要有支票就可借到錢，歐淑惠才
    要伊交支票予甲○○，當時伊拿了幾張支票予甲○○選，甲○○選了二張，金額、日期都已填妥，但並非伊填寫，其中
    一張即附表編號１所示之支票；後來另外一張甲○○表示印
    章不清楚，所以伊拿附表編號２所示之當時金額、日期尚為
    空白之支票去嘉義市○○路與博愛路交岔路口之昆泰汽車保
    養廠予甲○○換回原來那一張等語。惟否認有偽造有價證券
    之情事，辯稱，乙○○的事都是歐淑惠在處理，甲○○去時
    歐淑惠亦在場，支票是歐淑惠要伊拿給甲○○，只負責轉交
    ，伊拿給甲○○時該二張支票金額、日期均尚空白，是甲○○自己填上去的，其不知支票是美凰公司所失竊，亦未向甲○○表示伊係美凰公司之專員，不曾拿名片予甲○○，歐淑
    惠及乙○○所言不實，甲○○所言則係為自己脫罪云云。
二、經查：
（一）如附表所示編號１、２之二張支票，係美凰公司於八十三
      年十月十三日，在台南縣關廟鄉之公司內，被人侵入竊取
      之多張空白支票之一部分，有該公司於同年月十七日向各
      付款銀行申報上開空白支票失竊止付及報警偵辦失竊案之
      遺失票據申報書及台南市票據交換所函等影本各一份附卷
      可稽，足徵該二張支票確係贓物無訛。
（二）上開美凰公司失竊之空白支票，原係美凰公司離職職員丙○○持有，且均已蓋妥公司及代表人黃老天之發票人印鑑
      章，經由被告戊○○居間介紹丙○○與從事代書業務之乙○○認識，而於八十三年十月間，由乙○○以每張四千元
      之價格買入數目不詳之支票，乙○○再以每張七至八千元
      之價格登報銷售與不特定之人牟利，且應購買人之要求，
      偽填金額及日期，多次偽造有價證券，嗣於八十四年一月
      十九日乙○○因偽造文書案被緝獲入監服刑，即由原在上
      址乙○○代書處幫忙之戊○○及乙○○之妻歐淑惠接手處
      理上開支票及債權債務等情，業經被告戊○○及訴外人乙○○供述甚詳，互核大致相符（原審八十五年度訴字第三
      三五號卷第九十頁以下）。而乙○○向丙○○購入美凰公
      司失竊之空白支票多張，登報銷售及偽造該支票，經第三
      持票人提示後，因美凰公司已掛失止付而均被退票，經警
      調查，查獲乙○○上情，移送檢察官偵查起訴，而由原審
      以八十四年訴字第七八七號案審理，此有起訴書一份附於
      臺灣嘉義地方法院八十五年度訴字第三三五號卷可稽（見
      該號卷第一一八頁），復據乙○○於本院八十六年度上訴
      字第九三號偽造有價證券案件審理時供證在卷（該號卷第
      四十一頁以下，當時乙○○亦供稱支票係透過被告戊○○
      向丙○○購買的）。乙○○於本案偵查中亦供承：支票是
      被告戊○○介紹其向丙○○買的等語。另被告戊○○於原
      審審理時已坦承伊確有介紹丙○○與乙○○認識，乙○○
      向丙○○買支票時伊只有一次在場，但不知乙○○是怎麼
      和丙○○談的等語。足見丙○○確係經被告戊○○之介紹
      ，始認識丙○○云云，係卸責之辭，不足採信。另乙○○
      於原審另案八十五年訴字第三三五號八十五年八月廿九日
      訊問時供稱，被告戊○○介紹丙○○認識伊時，並非為林
      某出售支票事，其後伊登報銷售支票，戊○○並未參與等
      語。有該筆錄影本在卷可考。而被告戊○○亦始終否認知
      悉介紹丙○○與乙○○認識，彼二人交易支票時，知悉支
      票為贓物，丙○○僅告知其有票要賣，而事後乙○○亦對
      伊稱係正當買來芭樂票等語（見卷附八十五年八月十五日
      、八月廿九日原審另案八十五年訴字第三三五號案訊問筆
      錄）。證人丙○○於本院更一審九十年七月十三日訊問時
      ，亦稱該支票雖係伊偷自美凰公司，但並未告知乙○○係
      盜贓等語（本院上更(一)卷第六十六頁）。依上開乙○○、
      戊○○、丙○○三人所陳互相勾稽，並無事證足認被告戊○○於介紹乙○○、丙○○買賣空白支票時，知悉該支票
      為丙○○竊得。此部分被告戊○○所為，尚不足成立牙保
      贓物罪，先予說明。
（三）附表所示之二張支票，係經由被告戊○○交付甲○○，再
      由李女持以還債調現乙節，為被告戊○○所是認。而附表
      編號１所示之支票，甲○○收受時已打印金額，附表編號
      ２所示之支票，於未填寫金額前，係由被告戊○○拿到嘉
      義市○○路與北港路交叉路口附近之昆泰汽車保養場，交
      付甲○○，並由甲○○囑其夫即被告楊福榮填寫入上開金
      額及發票日八十四年五月二十七日，嗣甲○○始先後持該
      二張支票分別向郭通榮、陳阿淑各調借現金等諸事實，亦
      據甲○○於審理時供明在卷，核與被告楊福榮於本院更一
      審審理時及在場目擊證人劉麗娟於原審八十五年度訴字第
      三三五號偽造有價證券案件審理時證述情節相符。雖甲○○於原審審理時復供稱：附表編號１之支票日期，被告戊○○交付時已填好云云，惟其於偵查中供稱，印章、金額
      是事先打好的，因其與被告戊○○有事先連絡過要多少金
      額，發票日是到現場才叫其表示何時行使，日期再填上去
      等語，衡情甲○○持票調現，日期不可能先行填就，是甲○○於偵查中之供述應較可採，該張支票之日期應為甲○○所填，被告戊○○辯稱該張支票上之日期非其筆跡，當
      屬可採。被告戊○○於原審審理時先則供稱，伊拿上開二
      張支票予甲○○時，該二張支票之金額、日期均填妥，惟
      嗣又改稱，均為空白支票，是甲○○自己填上去的云云，
      前後所述不符。茲查被告戊○○交付甲○○支票，第一次
      交二張，即附表編號１及另一張附表編號３，同為美凰公
      司之支票，其後甲○○將附表編號１支票持向郭通榮調借
      現款，附表編號３支票則持向陳阿淑借錢，嗣陳阿淑以印
      鑑模糊，要求更換支票，甲○○乃通知戊○○，戊○○遂
      附表編號２之金額、日期均空白之支票到昆泰汽車保養
      廠交付甲○○，為戊○○、甲○○二人所是認。雖被告戊○○否認第一次交付之二張支票載有金額，然甲○○則稱
      二張票均為支票打字機打就額，依卷附附表編號１支票影
      本，該支票金額為打字機打就（原審卷第一一四頁），則
      甲○○所供，另紙印鑑模糊交付陳阿淑之支票面金額亦係
      打字機打就，應非無據，被告戊○○所供交付之二張支票
      除發票人印章外，均為空白云云，並非可採。
（四）雖無證據足認被告戊○○於介紹丙○○出售支票予乙○○
      時，知係盜贓而牙保已如前述（蓋坊間所謂芭樂票亦有經
      發票人授權簽發，用以行詐者）。惟戊○○稱，乙○○於
      八十四年一月十九日另案被緝獲後，其代書事務所業務由
      歐淑惠處理，雖歐女否認之，然卷附一紙戊○○所提，自
      八十三年十一月九日至八十四年三日間，關於借款人官孝
      忠、徐永德、李青科、詹彩雲、甲○○等人借款，還款明
      細之便條紙字跡為歐淑惠所有，為歐女所不否認（見本院
      更一審九十年八月廿四訊問筆錄及所附字條，上更(一)卷第
      一０二頁、一０五頁）。足見乙○○入監後，歐淑惠確有
      處理其夫所遺業務，此部分亦據證人林驀貴於本院上訴審
      結稱伊去找戊○○時，看見歐淑惠在處理事務，但不知處
      理何事等語（本院八十七年上訴字第一六八號卷第八十五
      頁）。而被告戊○○供稱係歐淑惠囑伊打電話通知甲○○
      前來；甲○○亦稱，戊○○打電話要伊到代書事務所，去
      時見到歐淑惠，打個招呼歐女就入廚房等語（見卷附原審
      另案八十五年訴字第三三五號卷，八十五年八月廿五日筆
      錄）。
（五）按測謊之鑑定，係就受測人對相關事項之詢答，對應其神
      經、呼吸、心跳等反應而判斷，其鑑驗結果有時亦因受測
      人之生理、心理因素而受影響，該鑑驗結果可為審判之參
      考，得為補強證據，固非為判斷之唯一絕對之依據，鑑驗
      結果是否可採，仍應由法院斟酌取捨。而測謊結果之信憑
      性常因主客觀因素之不同而異其結論，而前述測謊結果，
      於法僅供認定事實之參考，法院於認定事實時仍應本於自
      由心證之原則，就卷內之各項證據，依證據法則詳予推求
      ，固非得一概以測謊之結果為斷。惟按「測謊鑑定，倘鑑
      定人具備專業之知識技能，復事先獲得受測人之同意，所
      測試之問題及其方法復具專業可靠性時，該測謊結果，如
      就否認犯罪有不實之情緒波動反應，雖不能採為有罪判決
      之唯一證據，但非無證據能力，仍得供裁判之佐證」（最
      高法院八十七年度台上字第三九二號判決意旨參照），足
      見測謊鑑定具有證據能力，合先敘明。查本案被告、歐淑
      惠就是否歐淑惠將系爭支票交予被告戊○○一節有爭執，
      經被告、歐淑惠於本院另案93年上訴字第711號案同意送
      法務部調查局測謊後，其測謊結果：「一、歐淑惠稱：
      (一)、其未經手系爭支票。(二)、其未交付系爭支票給戊○○。上述問題經測試均呈情緒波動之反應，研判有【說
      謊】。二、戊○○稱：(一)、系爭支票上的公司印章不是
      伊蓋的。(二)、系支票是歐淑惠交給伊昀。上述問題經測
      試均無情緒波動之反應，研判【未說謊】。」，有法務部
      調查局九十三年十一月三十日調科南字第09300456950號
      測謊報告書暨所附之「測謊鑑定過程參考資料」一份在卷
      足憑（見本院九十三年上訴卷第七一一號卷第九八至一０
      八頁，影本附本院卷）。姑不論上開測謊結果被告就上開
      問題有無說謊，惟本件既經被告及另案被告歐淑惠同意測
      謊，係由具專業之法務部調查局人員為之測謊，就前開「
      研判未說謊」之測謊結果，揆之前開見解即得為補強證據
      ，益足以證明被告戊○○指稱歐淑惠交付系爭支票予伊一
      節，尚無虛假之虞，應可採信。
（六）以上各節，相互酌以觀，歐淑惠於乙○○入監後，確有
      處理乙○○未了之業務，而被告戊○○及另案被告歐淑惠
      ，均於乙○○入監後，仍基於行使之用，與另案判決確定
      之甲○○共同偽造美凰公司支票，被告戊○○辯稱不知支
      票未得有發票人之授權，伊僅轉交系爭支票，不知偽造有
      價證券尚非可採。按借支票向他人調現，借票人本應於該
      支票發票日前存入票面金額之金錢，以供持票人提示兌領
      。查甲○○積欠乙○○金錢債務未還，由被告戊○○無償
      提供美凰公司失竊之空白支票，供甲○○持向他人調借現
      款以清償債務。縱如被告戊○○所辯，支票上之筆跡非其
      所為，上開支票其交予甲○○時是空白，金額、日期都是
      甲○○自己填上去的云云。惟其與歐淑惠於交付支票予甲○○調現，均明知該等支票非發票人授權使用，無論金額
      、日期係三人中何人所填，為達調現以償債之目的，其等
      有共同偽造支票之犯意連絡甚明，依共同正犯之法理，仍
      無解於其共同偽造有價證券之罪責。被告戊○○有偽造有
      價證券之犯行應堪認定。
三、核被告戊○○交付如附表所示二張及另一張票號不詳，美凰
    公司失竊之支票贓物予甲○○，其與甲○○復意圖供行使之
    用，共同偽造附表所示及另一紙票號不詳支票，再由甲○○
    持以行使向第三人調取現金，核被告戊○○所為，係犯刑法
    第二百零一條第一項偽造有價證券罪。被告戊○○與另案被
    告甲○○及另案被告歐淑惠，就附表所示三張支票之意圖供
    行使之用而偽造，均有犯意聯絡，行為分擔，為共同正犯。
    共同偽造有價證券後甲○○持以行使，行使之低度行為為偽
    造之高度行為所吸收，不另論行使偽造有價證券罪。被告戊○○先後多次偽造有價證券之犯行，時間緊接，犯罪構成要
    件相同，顯係基於概括犯意反覆為之，應依連續犯之規定論
    以一罪，並加重其刑。
四、原審依法論科，原無不合，惟查：（一）本件偽造之支票共
    三張，原判決認係二張，係有未合。（二）原判決漏未認定
    歐淑惠係共同正犯，就無證據係共犯之楊福榮（業經判決無
    罪確定）認係共犯，尚有未合。（三）就附表編號２支票，
    乃甲○○囑不知情之楊福榮填載完成，為間接正犯，原判決
    未予論述，並非正確。（四）原判決附表發票人應係「美凰
    」股份有限公司，誤載為「美鳳」股份有限公司，亦有未洽
    。被告戊○○上訴，仍執前辭，否認犯罪，雖非有理由，惟
    原判決有上開可議，自無可維持，應由本院就被告戊○○部
    分撤銷之。爰審酌被告犯罪之動機、目的、手段、品行、危
    害有價證券交易秩序、犯後態度等一切情狀，量處如主文第
    二項所示之刑。偽造如附表所示之支票三張，依甲○○所供
    ，編號１在郭通榮處；編號２、３在陳阿淑處，均應依刑法
    第二百零五條之規定宣告沒收。又公訴人雖僅就附表編號１
    、２起訴，惟附表編號３偽造有價證券，與起訴且經本院為
    有罪判決之編號１、２係同一事實為起訴效力所及，本院得
    併予審理。另移送被告戊○○偽造有價證券併案審理部分，
    因與已起訴被告戊○○偽造有價證券部分為同一案件，本院
    自得一併審理，併予明。
據上論斷，應依刑事訴訟法第三百六十九條第一項前段、第三百
六十四條、第二百九十九條第一項前段、刑法第二十八條、第五
十六條、第二百零一條第一項、第二百零五條，罰金罰鍰提高標
準條例第一條前段，判決如主文。
本案經檢察官劉得鉦到庭執行職務。
中　　華　　民　　國　　94　　年　　4 　　月　　26　　日
                  刑事第六庭     審判長法  官  蔡崇義
                                       法  官  吳永宋
                                       法  官  侯明正
以上正本證明與原本無異。
如不服本判決，應於收受本判決後十日內向本院提出上訴書狀。
其未敘述上訴理由者並得於提起上訴後十日內向本院補提理由書
狀（均須按他造當事人之人數附繕本）「切勿逕送上級法院」。
 　　　　　　　　　　　　　　　　　　　書記官  李育儒
中　　華　　民　　國　　94　　年　　4 　　月　　28　　日
附錄法條：
刑法第二百零一條：
意圖供行使之用，而偽造、變造公債票、公司股票或其他有價證
券者，處三年以上十年以下有期徒刑，得併科三千元以下罰金。
行使偽造、變造之公債票、公司股票或其他有價證券，或意圖供
行使之用，而收集或交付於人者，處一年以上七年以下有期徒刑
，得併科三千元以下罰金。
附表：
┌──┬─────┬──────┬──────┬──────┬───┬─┐
│編號│發  票  人│ 付  款  人 │ 發  票  日 │票        號│面  額│備│
│    │          │            │            │            │新台幣│註│
├──┼─────┼──────┼──────┼──────┼───┼─┤
│ １ │美凰股份有│萬通商業銀行│八十四年四月│            │      │  │
│    │限公司代表│台南分行    │二十五日    │AB 0000000  │十六萬│  │
│    │人：      │            │            │（檢察官誤為│元    │  │
│    │黃老天    │            │            │AB 0000000）│      │  │
├──┼─────┼──────┼──────┼──────┼───┼─┤
│ ２ │美凰股份有│第一商業銀行│八十四年五月│            │      │  │
│    │限公司代表│東台南分行  │二十七日    │AB 0000000  │二十萬│  │
│    │人：      │            │            │            │九千五│  │
│    │黃老天    │            │            │            │百元  │  │
├──┼─────┼──────┼──────┼──────┼───┼─┤
│ ３ │ 同    上 │不        詳│同        上│不        詳│同  上│  │
└──┴─────┴──────┴──────┴──────┴───┴─┘
